【裁判字號】    99,上更(一),12
【裁判日期】    991231
【裁判案由】    返還不當得利
【裁判全文】
臺灣高等法院高雄分院民事判決        99年度上更(一)字第12號
上  訴  人  蕭坤松
            陳淑滿
訴訟代理人  江雍正律師
            黃偉倫律師
            李汶哲律師
被上訴人    蕭坤鏞
訴訟代理人  王仁聰律師
            蔡桓文律師
上列當事人間請求返還不當得利事件，上訴人對於民國98年10月
30日臺灣高雄地方法院98年度重訴字第193 號第一審判決提起上
訴，經本院前審判決後，最高法院第一次發回更審，本院於99年
12月15日言詞辯論終結，判決如下：
    主  文
原判決廢棄。
被上訴人應給付上訴人蕭坤松新台幣貳佰捌拾玖萬捌仟貳佰伍拾
伍元，及自民國九十八年六月七日起至清償日止，按年息百分之
五計算之利息。
被上訴人應給付上訴人陳淑滿新台幣壹佰零玖萬貳仟佰柒拾壹
元，及自民國九十八年六月七日起至清償日止，按年息百分之五
計算之利息。
第一、二審及發回前第三審訴訟費用均由被上訴人負擔。
本判決所命給付，於上訴人蕭坤松及陳淑滿分別以新台幣玖拾柒
萬元及新台幣拾柒萬元為被上訴人供擔保後，得假執行。被上
訴人如分別提供新台幣貳佰捌拾玖萬捌仟貳佰伍拾伍元及新台幣
壹佰零玖萬貳仟佰柒拾壹元為上訴人供擔保後，得免為假執行
。
    事實及理由
一、上訴人主張：上訴人蕭坤松於民國86年間，出資新台幣（以
    下同）28,530,0000 元投資由被上訴人擔任負責人之華洲營
    造股份有限公司（下稱華洲公司），持有股份2,853 股，並
    於90年間將其中出資額14,000,000元，合計股份1,400 股（
    下稱陳淑滿股份），轉讓上訴人陳淑滿，於轉讓後，蕭坤松
    仍保有股份1453股（下稱蕭坤松股份，合稱系爭股份）。上
    訴人持有股份各占華洲公司全部股份總數19,018股之7.64 %
    、7.36% 。由於華洲公司營運良好，各股東多年來均按持股
    比例分派股息及紅利，其中自89年起至93年間止，蕭坤松可
    分配股利2,898,255 元（下稱蕭坤松股利），陳淑滿可分配
    股利1,092,371 元（下稱陳淑滿股利，合稱系爭股利），嗣
    因上訴人未參與華洲公司之經營，致被上訴人未經上訴人授
    權或同意，逕行領取系爭股利後，迄未將系爭股利交付上訴
    人，經向被上訴人請求返還，仍遭之不理。而按被上訴人於
    受領系爭股利時，明知無法律上原因，自應將系爭股利返還
    上訴人等情，爰依民法第179 條不當得利法律關係，聲明：
    （一）被上訴人應給付蕭坤松2,898,255 元，及自起訴狀繕
    本送達翌日即98年6 月7 日起至清償日止，按週年利率5%計
    算之利息（二）被上訴人應給付陳淑滿1,092,371 元，及自
    起訴狀繕本送達翌日即98年6 月7 日起至清償日止，按週年
    利率5%計算之利息。（三）願供擔保，請准宣告假執行。
二、被上訴人則以：伊為華洲公司之實際經營人，華洲公司每年
    分配公司盈餘時，伊於領取應給付上訴人之股利後，交付兩
    造之父親統籌分配。至兩造之父親是否將系爭股利交付上訴
    人，與上訴人無涉，伊並未受有系爭股利之不當得利等語，
    資為抗辯。
三、原審審理後，判決駁回上訴人之訴及假執行之聲請，上訴人
    不服，提起本件上訴，除援用原審之陳述及主張外，並於本
    院補稱：上訴人並未同意或授權被上訴人領取系爭股利，故
    被上訴人應舉證證明其有權利受領系爭股利，如未能證明，
    其受領系爭股利，對上訴人而言，自其受領時起，即構成不
    當得利，應返還予上訴人。至被上訴人固自陳，其受領系爭
    股利，係來自兩造父親之指示，惟被上訴人迄未舉證證明兩
    造父親指示被上訴人領取系爭股利。況兩造父親縱使指示被
    上訴人領取系爭股利，亦不得拘束上訴人。此外，被上訴人
    亦無法證明其已將系爭股利交付兩造父親。抑有進者，被上
    訴人縱將系爭股利交付兩造父親，亦與上訴人無關，要不得
    執以對抗上訴人等情。爰上訴聲明：（一）原判決廢棄。（
    一）被上訴人應給付蕭坤松2,898,255 元，及自起訴狀繕本
    送達翌日即98年6 月7 日起至清償日止，按週年利率5%計算
    之利息（二）被上訴人應給付陳淑滿1,092,371 元，及自起
    訴狀繕本送達翌日即98年6 月7 日起至清償日止，按週年利
    率5%計算之利息。（三）願供擔保，請准宣告假執行。被上
    訴人除援用原審之陳述及主張外，亦於本院補稱：被上訴人
    以華洲公司負責人之資格，依據兩造父親之指示，受領系爭
    股利，故其受領系爭股利具有法律上原因。而被上訴人於領
    取系爭股利後，均交付兩造父親，此亦為上訴人所明知，且
    無異議，足見上訴人同意被上訴人將受領之系爭股利交付兩
    造父親。則被上訴人受領系爭股利，即非無法律上原因，而
    受有利益等語置辯。並答辯聲明：（一）上訴駁回；（二）
    如受不利判決，願供擔保宣告免為假執行。
四、兩造不爭執事項：
（一）蕭坤松於86年間，出資28,530,0000 元投資華洲公司，持
      有股數2,853 股；而陳淑滿於90年間自蕭坤松受讓出資額
      14,000,000元，受讓持股1,400 股。蕭坤松自89年起至93
      年止，可分配股利共計2,898,255 元；陳淑滿自90年起至
      93年止，可分配股利共1,092,371 元。
（二）上訴人可領取之系爭股利，均先由被上訴人領取。
五、兩造協商爭點：（一）被上訴人受領系爭股利，有無法律上
    原因？被上訴人於領取系爭股利後，是否將該股利交付兩造
    的父親？（二）如果被上訴人將系爭股利交付兩造父親，是
    否仍應對上訴人負不當得利返還義務？茲分述如下：
（一）被上訴人受領系爭股利，有無法律上原因？被上訴人於領
      取系爭股利後，是否將該股利交付兩造的父親？
  １、按無法律上之原因而受利益，致他人受損害者，應返還其
      利益。雖有法律上之原因，而其後已不存在者，亦同；受
      領人於受領時，知無法律上之原因或其後知之者，應將受
      領時所得之利益，或知無法律上之原因時所現存之利益，
      附加利息，一併償還。民法第179 條及第182 條第2 項分
      別定有明文。次按民法第179 條前段規定，無法律上之原
      因而受利益，致他人受損害者，應返還其利益。其判斷是
      否該當不當得利之成立要件時，應以「權益歸屬說」為標
      準。易言之，倘欠缺法律上原因而違反權益歸屬對象取得
      其利益者，即應對該對象成立不當得利（最高法院98年度
      台上字第1156號裁判要旨參照）。又按，主張不當得利請
      求權存在之當事人，對於不當得利請求權之成立要件，包
      括他方係無法律上之原因而受利益，致請求權人受有損害
      等，固應負舉證責任。惟關於無法律上原因之要件，如他
      方所受利益，非基於請求權人給付行為所生給付目的的欠
      缺，而係他方自己行為所致者，他方自應就其取得之利益
      ，係有法律上原因，負舉證之責任。
  ２、上訴人主張被上訴人領取89年起至93年間止應分配予上訴
      人之系爭股利後，迄未將系爭股利交付上訴人，伊自得依
      不當得利法律關係，請求被上訴人返還系爭股利等情；惟
      為被上訴人所否認，並以前揭情詞置辯云云。
  ３、經查，上訴人應領取之系爭股利，均先由被上訴人領取乙
      節，為兩造所不爭執，則揆諸前揭權益歸屬說所示，倘被
      上訴人欠缺法律上原因而受領系爭股利，對上訴人而言，
      自被上訴人受領時起，即應構成不當得利。次查，就被上
      訴人欠缺法律上原因而領取系爭股利，其中關於無法律上
      原因乙節，固應由主張不當得利請求權之上訴人舉證證明
      之，惟上訴人因具有華洲公司股東身分而得領取系爭股利
      ，至被上訴人則因擔任華洲公司的負責人，依法應代表華
      洲公司將系爭股利交付上訴人，是被上訴人將其本應代表
      華洲公司交付上訴人之系爭股利，均由被上訴人自行領取
      ，則其所取得系爭股利之利益，揆諸前開說明，即屬非基
      於上訴人給付行為所生給付目的的欠缺，而係被上訴人自
      己行為所發生，此時，自應由被上訴人就其取得系爭股利
      之利益，係有法律上原因，負舉證之責任，先予敘明。
  ４、關於被上訴人受領系爭股利，有無法律上原因乙節？被上
      訴人固辯稱：伊以華洲公司負責人之資格，依據兩造父親
      之指示，受領系爭股利，而系爭股利向由兩造父親統籌分
      配，故其受領系爭股利具有法律上原因。又被上訴人於領
      取系爭股利後，均交付兩造父親，此為上訴人所明知，且
      無異議，足見上訴人同意被上訴人將受領之系爭股利交付
      兩造父親，故被上訴人受領系爭股利，並非無法律上原因
      ，而受有利益云云，且於原審舉證人蕭淑、蕭淑鐘及楊
      贄嘉到庭為證。惟查，系爭股利應受領人既為上訴人，則
      除非被上訴人舉證證明獲得上訴人事前授權、同意或事後
      承認被上訴人可依兩造父親之指示，領取系爭股利，否則
      ，被上訴人縱使獲得兩造父親之指示，而領取系爭股利，
      亦不得執以對抗上訴人。況關於兩造父親是否有此指示乙
      節，亦仍應由被上訴人負舉證之責。次查，蕭淑固於原
      審到庭證述：「．．（華洲營造股份公司有30％股份是你
      父親出資，而分別登記在蕭坤松、陳淑滿、蕭坤鏞、蔡佳
      臻名下？）知道。」、「（30％的股份有無分配股利？如
      何分配？）有，因為是各個家族，我們家族是蕭坤鏞在做
      處理」、「（所述蕭坤鏞處理股份分配為何？）資金是父
      親出的，蕭坤鏞會跟我父親商量」、「（蕭坤鏞取得華洲
      營造股份公司前述30％分配的股利後，是蕭坤鏞自己取得
      或是有交給他人？）蕭坤鏞與我父親一起處理。」（見原
      審卷第219 頁）等語，然參酌蕭淑證述以觀，或證稱：
      華洲公司30% 的股份係兩造父親所出，並分別登記在兩造
      及蔡佳臻名義下；或證稱：華洲公司30% 的股份所生應分
      配股利，是由被上訴人與兩造父親商量後，由被上訴人處
      理；或證稱：股利是由被上訴人與兩造父親一起處理等等
      ，均未直接證明兩造父親有於系爭股利產生後，指示被上
      訴人領取系爭股利，遑論證明縱使兩造父親確有指示被上
      訴人領取系爭股利，而該兩造父親之指示，係來自於上訴
      人事前授權、同意或事後承認，自不得資為有利於被上訴
      人之認定。抑有進者，縱使蕭淑證述：華洲公司30 %的
      股份係兩造父親出資，並分別登記在兩造及蔡佳臻名義下
      等語屬實，然上述股份其中系爭股份既已登記於上訴人名
      下，無論基於贈與或其他法律上原因，於兩造父親未為反
      對陳述及證明前，系爭股份之所有權利即歸上訴人取得，
      而按系爭股份所有權既歸上訴人取得，自不得再以上訴人
      取得系爭股份原係兩造父親出資而來，即謂被上訴人有權
      逕行或與兩造父親商量後共同處理系爭股利，益徵蕭淑
      證述，難為有利於被上訴人之認定。至楊贄嘉於原審到庭
      證稱：「（93年前有入股華洲營造股份公司？）是」、「
      （93年前你自己有無分配到股利？）當時我是股東，並未
      參與經營，沒有分配到股利．．」、「（華洲營造股份公
      司給的股利是現金、支票、匯款？）我不曉得」（見原審
      卷第218 頁）等語；蕭淑鐘於原審證述：「（有無投資華
      洲營造股份公司？股份為何？）有。股份1%，自己出資」
      、「（93年以前華洲營造股份公司股利分配的方式？）以
      現金方式，蕭坤鏞先生轉給我」、「（股利如何分配？）
      我們有家庭聚會時有聽父親講過，蕭坤鏞轉給父親，我父
      親如何分配我不清楚」（見原審卷第220-221 頁）等詞，
      均係針對華洲公司如何分配股利等所為，核亦無法資為有
      利於被上訴人之認定。此外，參以被上訴人未再舉證證明
      有何上訴人事前授權、同意或事後承認被上訴人可依兩造
      父親之指示，領取系爭股利之事實，則被上訴人辯稱：伊
      依據兩造父親之指示，受領系爭股利云云，即屬無據。
  ５、關於被上訴人於領取系爭股利後，是否將該股利交付兩造
      的父親乙節？被上訴人固亦以上揭情詞置辯，並舉蕭淑
      、蕭淑鐘及楊贄嘉到庭為證。然查，被上訴人無法舉證證
      明依據兩造父親之指示，受領系爭股利；亦無法舉證明縱
      使獲得兩造父親之指示，受領系爭股利，而此指示，係來
      自於上訴人事前授權、同意或事後承認，足見被上訴人無
      法證明其領取系爭股利，係有法律上原因。倘參諸前揭權
      益歸屬說所示，被上訴人既欠缺法律上原因而受領系爭股
      利，對上訴人而言，自被上訴人受領時起，即應構成不當
      得利。至被上訴人於領取系爭股利後，是否交付兩造父親
      統籌分配與處理？或與兩造父親商量後，仍交由被上訴人
      處理，要均屬被上訴人領取不當得利後，個人之處分行為
      ，縱然屬實，亦不得執以對抗上訴人。況參酌蕭淑於原
      審到庭證述：「（華洲營造股份公司前述30％股份之股利
      有無分配給上述四位名義負責人？是否知悉？）據我所知
      有，事後聽我父親談起有分配給誰．．」（見原審卷第21
      9 頁背面）等語；蕭淑鐘於原審證述：「（股利如何分配
      ？）我們有家庭聚會時有聽父親講過，蕭坤鏞轉給父親，
      我父親如何分配我不清楚」（見原審卷第220 頁背面）等
      詞相互以觀，亦僅約略提及兩造父親曾談起股利分配予何
      人？暨被上訴人曾將股利轉給兩造父親等語。至於兩造父
      親所談股利是否即為系爭股利？被上訴人轉給兩造父親之
      股利是否即屬系爭股利等等？要均未明確的證述，亦難遽
      資為被上訴人有利之認定。
（二）如果被上訴人將系爭股利交付兩造父親，是否仍應對上訴
      人負不當得利返還義務？
      被上訴人無法證明其已將系爭股利交付兩造父親乙節，業
      如上述。況受領人於受領時，知無法律上之原因或其後知
      之者，應將受領時所得之利益，或知無法律上之原因時所
      現存之利益，附加利息，一併償還。民法第182 條第2 項
      著有明文。本件被上訴人於領取系爭股利時，既知悉系爭
      股利為上訴人所應領取，則其自領取系爭股利時起，即屬
      無法律上原因而領取，應負不當得利返還義務，自無民法
      第182 條第1 項所指：不當得利之受領人，不知無法律之
      原因，而其所受之利益已不存在之情形，是本件被上訴人
      辯稱：其已將系爭股利交付兩造父親乙節縱然屬實，亦不
      得執以主張，其可免負返還系爭股利及利息之責，併予敘
      明。
六、綜上所述，被上訴人既無法證明依據兩造父親之指示，領取
    系爭股利；暨縱依兩造父親之指示，領取系爭股利，亦已獲
    得上訴人事前授權、同意或事後承認，則其領取應屬上訴人
    可得領取之系爭股利，對於上訴人而言，自其領取時起，即
    應負民法不當得利之返還債務。從而，上訴人本於民法第17
    9 條不當得利之法律關係，請求：（一）被上訴人應給付蕭
    坤松2,898,255 元，及自起訴狀繕本送達翌日即98年6 月7
    日起至清償日止，按週年利率5%計算之利息（二）被上訴人
    應給付陳淑滿1,092,371 元，及自起訴狀繕本送達翌日即98
    年6 月7 日起至清償日止，按週年利率5%計算之利息，即有
    理由，應予准許。原審為上訴人敗訴之判決，及駁回其假執
    行之聲請，即有未洽。上訴意旨指摘原判決不當，求予廢棄
    改判，為有理由，應由本院廢棄，改判如主文第2 、3 項所
    示。此外，兩造均陳明願供擔保，請准宣告假執行及免為假
    執行，經核並無不符，爰酌定如主文第5 項所示相當之擔保
    金額，併准許之。
七、至兩造其餘攻擊防禦之方法及所提證據，核與本判決之基礎
    不生影響，自不一一論述，附此敘明。
八、據上論結，本件上訴為有理由，依民事訴訟法第450 條、第
    78條、第463 條、第390 條第2 項、第392 條第2 項，判決
    如主文。
中    華    民    國    99    年    12    月    31    日
                            民事第一庭
                                審判長法官  曾錦昌
                                法      官  魏式璧
                                法      官  李昭彥
以上正本證明與原本無異。
如對本判決上訴，須於判決送達後20日內向本院提出上訴狀，其
未表明上訴理由者，應於上訴後20日內向本院提出上訴理由書（
均須按他造當事人之人數附繕本）。上訴時應提出委任律師或具
有律師資格之人之委任狀，並依附註條文規定辦理。如委任律師
提起上訴者，應一併繳納上訴審裁判費。
中    華    民    國    99    年    12    月    31    日
                                書  記  官  涂榮廷
附註：
民事訴訟法第466 條之1 ：
對於第二審判決上訴，上訴人應委任律師為訴訟代理人，但上訴
人或其法定代理人具有律師資格者，不在此限。
上訴人之配偶、三親等內之血親、二親等內之姻親，或上訴人為
法人、中央或地方機關時，其所屬專任人員具有律師資格並經法
院認適當者，亦得為第三審訴訟代理人。
第1 項但書及第2 項情形，應於提起上訴或委任時釋明之。

司法院資訊處製作；財團法人民間司法改革基金會備份。
